臺北高等行政法院判決
　　　　　　　　　　　　　　　　　　 95年度訴字第01982號
　　　　　　　　　　　　　　　.
原　　　告　東湧營造有限公司
代　表　人　甲○○董事）住同.
訴訟代理人　洪貴參律師
　　　　　　陳世偉律師
被　　　告　經濟部
代　表　人　乙○○部長）住同.
訴訟代理人　丁○○
　　　　　　丙○○
　　　　　　戊○○
上列當事人間因水利法事件，原告不服行政院中華民國95年4 月
25日院臺訴字第0950083634號訴願決定，提起行政訴訟。本院判
決如下：
　　主　文
原告之訴駁回。
訴訟費用由原告負擔。
　　事  實
一、事實概要：
    被告所屬水利署第三河川局於民國（下同）93年5 月6 日與
    原告訂立「中央管排水雜草及淤泥清除維護工程」（下稱系
    爭工程）契約，由原告承攬施作被告轄區（含港尾子溪排水
    路）中央管排水設施內之雜草及淤泥清除。系爭工程於93年
    5 月15日開工，於同年7 月2 日因敏督利颱風來襲，致部分
    原告已完成清淤之河段北屯支線、旱溪排水路、同安厝坑排
    水路、港尾子溪排水路）再度淤積，原告為就再度淤積部分
    進場施工，分別以93年7 月9 日東湧字第93070901號函及93
    年7 月14日東湧字第93071401號函請求被告所屬水利署第三
    河川局同意再次進場進行清淤工程，經被告所屬水利署三河
    川局以93年8 月4 日水三管字第09302009580 號函復：「…
    二、依據本案工程契約書內之施工補充說明書第3 條規定，
    略為：『…開工後2 個月全部清除完成…』，請貴公司儘速
    派員趕工，並於期限內完成，如遇有工期核計事宜，將依本
    案工程契約書第35條規定辦理。三、有關敏督利颱風造成已
    完工之區域再次嚴重淤積事宜，本局將依據工程契約書第4
    章災害處理條款第28條之規定辦理。…」等語。原告嗣以93
    年8 月23日東湧字第93082301號函知被告所屬水利署第三河
    川局，將於93年8 月25日前往港尾子溪河段進行維護清疏工
    作；復以因現正值汛期又之前再次受艾利風災影響，已有多
    條維護管理之河段淤積嚴重等由，以93年9 月3 日東湧字第
    93090303號函要求被告所屬水利署第三河川局儘速辦理追加
    項目以利工進。惟原告在尚未獲同意前，於93年9 月22日進
    入港尾子溪排水路光明橋至長富橋段（下稱系爭排水設施範
    圍）非法採取砂石，經被告所屬水利署第三河川局河川駐衛
    警察於93年9 月30日發現並拍照存證後，該局據報於同年10
    月1 日通知原告全面停工。惟原告仍繼續違法採取砂石，又
    於次日即同年月2 日再進入系爭排水設施範圍採取砂石外運
    ，經被告所屬水利署第三河川局報請警察機關派員當場查獲
    ，被告乃以原告違反水利法第78條之3 第2 項第3 款規定，
    依同法第92條之2 第7 款、第93條之4 及第93條之5 規定，
    以93年12月15日經授水字第09320234140 號處分書（下稱原
    處分）處原告罰鍰新臺幣（下同）240 萬元，限於93年12月
    31日前回復原狀，並沒入PC350 挖土機（引擎號碼：0000-0
    0-0000）1 部。原告不服，提起訴願遭決定駁回後，遂提起
    行政訴訟。
二、兩造聲明：
　(一)原告聲明：
    1.訴願決定及原處分均撤銷。
    2.訴訟費用由被告負擔。
　(二)被告聲明：
    1.駁回原告之訴。
    2.訴訟費用由原告負擔。
三、兩造之爭點：
　(一)原告主張：
    1.系爭工程對象為土石、雜草、廢棄物等混合物料，原告之
      行為並非採取土石。系爭工程之目的在於清淤，清淤所得
      為混合物，土石係包含於混合物中，原告之行為與採取土
      石無關。且依系爭工程施工補充說明書第18條規定，顯見
      系爭工程之設計，原告確有運棄砂石及廢土之需要，而系
      爭工程契約單價分析表中既未編列篩檢費，僅編列「土方
      運棄」費用，原告依約亦無篩揀土石之義務。是訴願決定
      以清淤工程不能採取土石、原告不得將砂石運棄為由駁回
      ，殊屬無理。原告清淤所得之物體如淤泥、砂石、廢土、
      雜草、垃圾之混合物，均運往合法之棄土場，絕無被告於
      訴願程序中所誣指盜採之情事，且檢警業於93年10月2 日
      當日亦隨同載運廢土之卡車至廢土場確認無誤。
    2.系爭工程於敏督利颱風72水災後預計進行工程之河段，包
      括原告完工後依契約規定進行維護管理部分、因72水
      災造成完工區域再次淤積而辦理追加地點及範圍，並經被
      告所屬水利署第三河川局以93年8 月4 日水三管字第0930
      2009580 號函指示進場施作並加速趕工河段及因地方機
      關、民意代表及民眾陳情要求被告所屬水利署第三河川局
      另辦理追加清淤之地點，此部分因非屬系爭工程契約施作
      範圍或超出契約原訂排水長度及範圍，原告至解約前，未
      曾進場施作，此部分方為被告所稱原告以93年9 月3 日東
      湧字第93090303號函催被告所屬水利署第三河川局儘速辦
      理變更追加之部分。(2)且被告所屬水利署第三河川局及原
      告曾於93年7 月27日至系爭工程各河段會勘，並做成變更
      設計事宜會勘紀錄，故原告同年8 月23日東湧字第930823
      01號函係回應前揭93年7 月27日會勘紀錄，表示將進場施
      作，被告所屬水利署第三河川局從未反對，施工日報表均
      有報該局備查，原處分竟以原告未受許可採取土石為由，
      予以處罰，實屬謬誤。(3)況系爭排水設施範圍為驗收合格
      之河段，依系爭工程施工補充說明書第3 條規定，已進入
      維護管理階段，原告仍須維護至93年11月30日，自無不得
      進場之理。是原告進場施工並無未受許可之情。
    3.本件查獲日為93年10月2 日，原處分日期卻為同年12月15
      日，事隔2 個半月再予處分，已不符常情。且原處分就行
      為人為誰、行為地於港尾子溪何處、採取土石之具體事實
      如何、採取多少土石等基本人、事、時、地、物均未認定
      及載明，亦未載明裁量罰鍰額度240 萬元之理由，即屬有
      疑。而1005.6立方公尺之物體，並非均為砂石，被告怠而
      未查明其中砂石數量，悉依此一數量而為裁罰，原處分顯
      有理由不備之違法。
    4.依水利法第93條之5 後段規定，既非「應」沒入機具，則
      被告認定沒入機具之理由均應敘明。原處分就此均未記載
      ，違反行政程序法第96條第1 項第2 款規定，自屬違法。
      原告之機具既非當場遭查扣，乃隔日於私人土地上遭拖走
      ，亦未有通知及任何紀錄，違反被告之「查扣機具管理作
      業要點」各項規定。就此違法查扣程序，亦全未見被告有
      所說明，違法侵害人民之財產權。
  (二)被告主張：
    1.被告所屬水利署第三河川局於93年5 月6 日與原告訂立系
      爭工程契約，將系爭工程發包由原告承攬施作，依系爭工
      程契約第1 章第1 條約定，其工程內容為轄區中央管排水
      設施內之雜草及淤泥清除。依系爭工程施工補充說明書第
      3 條之約定，承攬廠商應於合約簽訂後10日內開工，並於
      開工後2 個月內全部清除完成及維護至93年11月30日止。
      系爭工程嗣於93年5 月15日開工（參93年10月1 日監工日
      報中「預定開工日期」之記載），惟於同年7 月2 日因敏
      督利颱風來襲，致部分原告已完成清淤之河段再度淤積，
      原告為就再度淤積部分進場施工，分別以93年7 月9 日東
      湧字第93070901號函及93年7 月14日東湧字第93071401號
      函二度請求被告所屬水利署第三河川局同意進場施工，因
      再次淤積區域涉及災害處理及砂石清運問題，該局乃以93
      年8 月4 日水三管字第09302009580 號函復：「…三、有
      關敏督利颱風造成已完工之區域再次嚴重淤積事宜，本局
      將依據工程契約書第4 章災害處理條款第28條之規定辦理
      。」之旨，並不同意原告施工。原告再以93年9 月3 日東
      湧字第93090303號函要求該局儘速辦理追加變更設計事宜
      ，惟原告在尚未獲同意前，即於同年9 月22日擅自以施工
      為名，進入系爭排水設施範圍非法採取砂石，經被告所屬
      水利署第三河川局之河川駐衛警察發現並拍照存證後，該
      局承辦工程司據報即於同年10月1 日通知原告工地主任葉
      家成及蔡文忠全面停工，並要求蔡文忠協同拍攝停工時之
      現場照片及監工日報為憑。詎原告不聽，仍繼續違法採取
      砂石，又於次日即同年10月2 日再進入該河段採取砂石外
      運，事經被告所屬水利署第三河川局報請警察機關派員當
      場查獲原告所屬人員非法採取砂石之犯行，因原告所為違
      反水利法第78條之3 第2 項第3 款規定，被告爰以原處分
      對原告為罰鍰及沒入機具之處分。
    2.原告稱系爭工程對象為土石、雜草、廢棄物等混合物料，
      原告之行為並非採取土石」(一)…如欲將清淤所得之混合物
      分析，工程實務上必須另行篩檢，始有可能。系爭契約單
      價分析表中既未編列篩檢費，僅編列「土方運棄」費用…
      (二)系爭契約施工補充說明書第18條規定：「廠商應禁止使
      用併裝無照機動車輛載運砂石及廢土等。顯見系爭工程之
      設計，原告確有運棄「砂石及廢土」之需要…(三)以國家及
      社會大眾對砂石盜採之重視，若有涉案無不遭到偵辦羈押
      並以重刑懲罰，原告至今從未接獲任何偵查傳喚之通知，
      未涉不法至明乙節：
      (1)系爭工程契約清楚詳述工程內容為轄區中央管排水設施
        內雜草及淤泥清除，然原告所涉未經許可採取土石之現
        場照片所示，系爭排水設施範圍內之堆積物均為砂石，
        足認系爭排水設施範圍並無原告所稱係堆積包含雜草、
        淤泥之混合物，更無原告認為需另行篩選始有運離可能
        ；另系爭工程契約設計未編列土石篩檢費，乃因原工程
        設計係為雜草及淤泥清除工程，因所需清除之標的絕大
        部分均為淤泥廢棄土、雜草及垃圾等物，而無庸篩檢，
        故未編列土石篩檢費。惟原告遭檢調人員於93年10月2
        日前往現場查獲時，所查獲之土石為72水災後豪雨所夾
        帶大量土石大部分均為有價料，僅混雜少量之淤泥及雜
        草，亦無庸篩檢，即得作為盜賣之標的。惟此項無庸篩
        檢之有價土石與原工程設計之無庸篩檢之雜草淤泥，豈
        得混為一談？此種基本常識，路人皆知，豈獨惟習於工
        程施作之原告所不知？詎原告竟於被告所屬水利署第三
        河川局原承辦人員謝惠蘭於93年10月1 日緊急以電話通
        知停工，並立即與原告之代表人員親赴現場拍攝停工照
        片後，仍擅自潛入工地現場將系爭有價土石外運，足證
        具有不法竊盜系爭有價土石之犯意至明。
      (2)原告稱依系爭工程補充說明書第18條推定，其工程確有
        運棄「砂石及廢土」之需要，查系爭工程契約均僅要求
        雜草及淤泥清除，原告故意以不當之解釋欲狡辯脫罪，
        實不可採。
      (3)原告又稱所涉上開盜採砂石行為至今尚未經偵結起訴，
        可證其並無盜採砂石之行為，則原處分即有違誤云云。
        查原告所屬人員之行為是否構成盜採砂石之犯行，乃刑
        事責任之認定問題，與本件係原告應否受行政罰之處分
        有別，無從執為原告應予免罰之論據〔最高行政法院（
        89年7 月1 日改制前為行政法院）87年度判字第1723號
        判決參照〕，則原告本項主張即屬無據。
    3.原告稱其進場施工並無未經許可之情乙節：
      (1)原告於93年5 月6 日簽約承攬被告所屬水利署第三河川
        局辦理系爭工程，於工程期間內，因敏督利颱風於93年
        7 月2 日來襲引發連日豪雨，將山區土石夾雜部分之雜
        草、垃圾、淤泥等沖刷至系爭工程範圍內，造成港尾子
        溪已完工之河段再次嚴重淤積（完工河段為3K+930至1K
        +236），原告分別以93年7 月9 日東湧字第93070901號
        及同年月14日東湧字第93071401號函被告所屬水利署第
        三河川局表示將進場執行尚未完成部分之排水清除維護
        工程，及已完成而因風災再次淤積之部分工程應如何辦
        理等語。經該局以93年8 月4 日水三管字第0930200958
        0 號函復以：尚未完成部分（lK+236至0K+000）之排水
        清除維護工程部分依據系爭工程契約書內之施工補充說
        明書第3 條規定…，請原告儘速派員趕工，於期限內完
        成；已完工而因風災再次淤積之部分（3K+930至lK+236
        ）工程，則將依據系爭工程契約書第4 章災害處理條款
        第28條之規定辦理等語。
      (2)有關尚未完成河段（lK+236至0K+000）之清除維護工程
        部分，原告於93年7 月19日業已完成，被告所屬水利署
        第三河川局於同年8 月4 日完成驗收，即原告已無由進
        入該河段採取土石。
      (3)系爭排水設施範圍（港尾子溪光明橋（2K+025）上下游
        之河段）係屬「已完工而因風災再次淤積部分」，如上
        述該局函復說明，則尚需前往現場勘查，認定是否須進
        行修復，如認應予修復時，應辦理工程追加變更設計作
        業，呈報被告所屬水利署經正式核准後，再通知原告進
        場施作清淤工程。更遑論被告所屬水利署第三河川局為
        辦理工程追加曾於93年7 月27日會同原告至系爭工程河
        段會勘，並做成變更設計會勘紀錄，其結論中記載：「
        …(二)港尾子溪部分：…因遭受72水災已再次嚴重淤積河
        段，需辦理再次進場清疏，如左列：…2.光明橋上、下
        游河段（2K+025）各長約50公尺…6.合計1 至5 項需辦
        理追加變更設計增作長的1,294 公尺」等語，而前項工
        程變更追加設計作業尚未完成且未經核准，亦為原告所
        明知，此有原告以93年9 月3 日東湧字第93090303號函
        被告所屬水利署第三河川局略謂：「本公司承攬貴局『
        中央管排水雜草及淤泥清除維護工程』，因日前遭72水
        災影響…本公司先前已有行文向貴局報備在案（東湧字
        第93070901、93071401號函），至今　貴局尚在辦理中
        …除在辦理追加範圍內之河段，其餘河段本公司已進行
        維護管理中，乃追加辦理清淤之河段目前追加辦理尚未
        完成，本公司無法進場進行清淤工程，為顧及…敬請貴
        局儘速辦理追加項目以利工進。」等語，足證原告明知
        該局辦理追加變更設計作業尚未完成，且尚未通知原告
        進場施作，以及原告不得未經許可擅自進場施作之事實
        。原告持該局以93年8 月4 日水三管字第09302009580
        號函同意並催促原告儘速派員趕工，及原告以93年8 月
        23日東湧字第93082301號函函報該局其將於93年8 月25
        日進場施作維護清疏工作等函文為據，主張其於系爭排
        水設施範圍進場施工，業經該局同意云云，誠與事實不
        符。
      (4)前開會勘紀錄中所載結論五第(十一)項有關旱溪烏日鄉光明
        1 號橋河段及旱溪中投公路橋下河段之私有土地種植農
        林作物之土地所有權人請參加5 月21日及6 月2 日之各
        相關單位配合協調河床種植之農民儘速遷移及清除，以
        利本案承商進場施作（預計8 月30日進場）清淤作業等
        語。乃係針對旱溪所為之特別結論，殊與系爭排水設施
        範圍無關。原告明知上情，仍一再企圖魚目混珠、張冠
        李戴，混入未經許可進場之系爭排水設施範圍施工盜採
        砂石，益證其為基於不法所有之意圖竊取砂石至明。
      (5)原告又稱系爭排水設施範圍已驗收合格，依系爭工程補
        充說明書第3 條規定進場維護管理，查系爭工程該項費
        用僅編列「環境整潔維護管理費」，其與採取土石行為
        殊為天壤之別。
    4.原告稱本件查獲日為93年10月2 日，原處分日期卻為同年
      12月15日，事隔2 個半月再予處分，已不符常情；且原處
      分就行為人為誰、行為地於港尾子溪何處、採取土石之具
      體事實如何、採取多少土石等基本人、事、時、地、物均
      未認定及載明，而各該事實均涉及罰鍰額度是否違反比例
      原則，原處分書既未載明，其裁量罰鍰額度240 萬元之理
      由，即屬有疑云云。原處分違反地點、受處分人、查獲日
      期均有載明，何來未予認定，本件未經許可採取土石，現
      場遭變更尚需測量以保全證據，行政處分開立均有其程序
      ，何來不符常情之理。另依棄土場提供資料93年10月2 日
      原告載運之土石共88台車計1005.6立方公尺，依據被告所
      屬水利署辦理違反水利法案件罰鍰金額裁罰基準，水利法
      第78條之1 第3 款未經許可採取土石者，採取土石在500
      立方公尺以下者，罰100 萬元，每增加100 立方公尺加罰
      10萬元，如其行為發生於汛期（5 月至11月；汛期規定於
      水利法之子法河川管理辦法第18條為5 月1 日至11月30日
      ）中者，加罰1/2 倍，故被告所屬水利署第三河川局依據
      前開裁罰基準計算應處罰鍰240 萬元無誤。
    5.原告稱依水利法第93條之5 後段規定，既非「應」沒入機
      具，原處分未認載認定沒入機具之理由，違反行政程序法
      第96條第1 項第2 款規定，自屬違法云云。按水利法第93
      條之5 規定辦理沒入行為人使用之設施或機具之裁量基準
      及標售拍賣作業程序，被告所屬水利署特訂定沒入設施或
      機具作業要點，依其第2 點第6 款規定，行為人於排水設
      施範圍內未經許可採取土石者，其所使用之設施或機具應
      予以沒入。故沒入機具，並無違誤。
　　理  由
一、原告起訴時，被告之代表人為黃營杉，嗣於訴訟中變更為乙
    ○○，茲據新任代表人具狀聲明承受訴訟，核無不合，應予
    准許。
二、原告主張：原告進場施工並無未受許可之情，系爭工程於敏
    督利颱風72水災後預計進行工程之河段，包括原告完工後
    依契約規定進行維護管理部分、因72水災造成完工區域再
    次淤積而辦理追加地點及範圍，並經被告所屬水利署第三河
    川局以93年8 月4 日水三管字第09302009580 號函指示進場
    施作並加速趕工河段及因地方機關、民意代表及民眾陳情
    要求被告所屬水利署第三河川局另辦理追加清淤之地點，此
    部分因非屬系爭工程契約施作範圍或超出契約原訂排水長度
    及範圍，原告至解約前，未曾進場施作，此部分方為被告所
    稱原告以93年9 月3 日東湧字第93090303號函催被告所屬水
    利署第三河川局儘速辦理變更追加之部分。且被告所屬水利
    署第三河川局及原告曾於93 年7月27日至系爭工程各河段會
    勘，並做成變更設計事宜會勘紀錄，故原告同年8 月23日東
    湧字第93082301號函係回應前揭93年7 月27日會勘紀錄，表
    示將進場施作，被告所屬水利署第三河川局從未反對，施工
    日報表均有報該局備查，原處分竟以原告未受許可採取土石
    為由，予以處罰，實屬謬誤。況系爭排水設施範圍為驗收合
    格之河段，依系爭工程施工補充說明書第3 條規定，已進入
    維護管理階段，原告仍須維護至93年11月30日，自無不得進
    場之理。本件查獲日為93年10月2 日，原處分日期卻為同年
    12月15日，事隔2 個半月再予處分，已不符常情。且原處分
    就行為人為誰、行為地於港尾子溪何處、採取土石之具體事
    實如何、採取多少土石等基本人、事、時、地、物均未認定
    及載明，亦未載明裁量罰鍰額度240 萬元之理由，即屬有疑
    。而1005.6立方公尺之物體，並非均為砂石，被告怠而未查
    明其中砂石數量，悉依此一數量而為裁罰，原處分顯有理由
    不備之違法。依水利法第93條之5 後段規定，並非「應」沒
    入機具。據此，依行政訴訟法第4 條第1 項規定，求為判決
    如聲明所示云云。
三、被告則以：系爭排水設施範圍即港尾子溪光明橋（2K+025）
    上下游之河段）係屬「已完工而因風災再次淤積部分」，依
    被告所屬水利署第三河川局93年8 月4 日水三管字第093020
    09580 號函復說明，則尚需前往現場勘查，認定是否須進行
    修復，如認應予修復時，應辦理工程追加變更設計作業，呈
    報被告所屬水利署經正式核准後，再通知原告進場施作清淤
    工程。更遑論被告所屬水利署第三河川局為辦理工程追加曾
    於93年7 月27日會同原告至系爭工程河段會勘，並做成變更
    設計會勘紀錄。原告明知該局辦理追加變更設計作業尚未完
    成，且尚未通知原告進場施作，以及原告不得未經許可擅自
    進場施作之事實，竟未經許可擅自進入系爭排水設施範圍進
    場採取土石，自有違反水利法第78條之3 第2 項第3 款之規
    定。原處分並無違誤，求為判決駁回原告之訴等語。
四、按水利法第78條之3 第2 項第3 款規定：「排水設施範圍內
    之下列行為，非經許可不得為之：…三、採取或堆置土石。
    」第92條之2 第7 款規定：「有下列情形之一者，處新臺幣
    1 百萬元以上5 百萬元以下罰鍰：…七、違反第78條之1 第
    3 款、第78條之3 第2 項第3 款規定，未經許可採取或堆置
    土石者。」第93條之4 規定：「違反…第78條之3 規定者，
    主管機關得限期令行為人回復原狀、拆除、清除或適當處分
    其設施或建造物…」第93條之5 規定：「…有第78條之3 情
    形者，主管機關得沒入行為人使用之設施或機具，並得公告
    拍賣之。」
五、被告所屬水利署第三河川局於93年5 月6 日與原告訂立系爭
    工程契約，將系爭工程發包由原告承攬施作，依系爭工程契
    約第1 章第1 條約定，其工程內容為轄區中央管排水設施內
    之雜草及淤泥清除。系爭工程於93年5 月15日開工（參93年
    10月1 日監工日報中「預定開工日期」之記載），惟於同年
    7 月2 日因敏督利颱風來襲，致部分原告已完成清淤致部分
    原告已完成清淤之河段北屯支線、旱溪排水路、同安厝坑排
    水路、港尾子溪排水路（完工河段為3K+930至1K+236）再度
    淤積，原告於93年9 月22日進入港尾子溪排水路光明橋至長
    富橋段（系爭排水設施範圍，即2K+025）採取砂石，經被告
    所屬水利署第三河川局河川駐衛警察於93年9 月30日發現並
    拍照存證後，惟原告仍繼續採取砂石，又於次日即同年月2
    日再進入系爭排水設施範圍採取砂石外運至寶仁土石開發有
    限公司（下稱寶仁公司），經被告所屬水利署第三河川局報
    請警察機關派員當場查獲。上開事實為兩造所不爭，且原告
    亦不否認於93年9 月22日起進入系爭排水設施範圍採取土石
    ，並將土石陸續運往寶仁公司，有系爭工程契約書、施工補
    充說明書、被告所屬水利署第三河川局轄管中央管排水管理
    （起、終點）範圍、現場照片、被告所屬水利署第三河川局
    93年10月1 日電話紀錄表、93年10月1 日監工日報、寶仁公
    司之土石計算資料、93年10月5 日水三管字第09302012970
    號函、被告所屬水利署第三河川局查扣機具資料卡附原處分
    卷足稽，堪認屬實。
六、本件之爭執，在於原告是否未經許可於系爭排水設施範圍內
    採取土石？經查：
  (一)原告以93年7 月9 日東湧字第93070901號及同年月14日東湧
    字第93071401號函被告所屬水利署第三河川局表示將進場執
    行尚未完成部分之排水清除維護工程，及已完成而因風災再
    次淤積之部分工程應如何辦理等語。經被告所屬水利署第三
    河川局以93年8 月4 日水三管字第09302009580 號函復以：
    尚未完成部分（lK+236至0K+000）之排水清除維護工程部分
    依據系爭工程契約書內之施工補充說明書第3 條規定…，請
    原告儘速派員趕工，於期限內完成；已完工而因風災再次淤
    積之部分（3K+930至lK+236）工程，則將依據系爭工程契約
    書第4 章災害處理條款第28條之規定辦理等語，並不同意原
    告就已完工而再而因風災再次淤積之部分施工。觀之系爭工
    程契約書第4 章災害處理條款第28條之規定：「本工程在規
    定竣工期限內或驗收合格以前遇有不可抗力之原因，致使工
    程遭損害時，由廠商依其保險有關規定辦理，依契約規定無
    投保保險之工程得依照下列規定辦理之。一、廠商已施工完
    成部分遭受災害時，應迅即會同機關勘查，並於災害發生後
    1 星期勘定，如受災日施工實際總進度符合或超前契約預定
    進度，確非歸責廠商責任者，其受災部分處理方式如下：(一)
    機關認定須修復者數量增加亦同，依照原訂契約單價計價。
    但受害後仍可使用之材料應予扣除，如原列材料為機關供給
    者，仍由機關供給之，廠商自備施工機具之損害，機關不予
    補償。(二)機關認定不需修復者，得依照契約單價計價。二、
    工程災害補償費其雜費（即管理費等）照契約所訂之雜費額
    比例計價。三、工程災害付款比照第5 條有關要件辦理，廠
    商不得藉詞推諉或為停工之要求。」及第22條規定：「（第
    1 項）依前條辦理變更契約後數量如有增減，其工程費之計
    算，仍以原訂單價為準，但有新增工程項目時，由機關及廠
    商雙方共議合理單價。（第2 項）倘因機關變更計畫，廠商
    須廢棄已完成工程之一部或已到場合格材料時，由機關核實
    驗收後依照本契約所訂單價計給之。」可知原告已施工完成
    部分遭受災害時，必須會同被告所屬水利署第三河川局現場
    勘查，認定是否須進行修復，如認應予修復時，應辦理工程
    追加變更設計作業，以原訂單價為準議價後始可再進場施作
    清淤工程。
  (二)因原告於上開93年7 月14日函文後就尚未完成河段（lK+236
    至0K+000）之清除維護工程部分，亦於93年7 月19日完成，
    被告所屬水利署第三河川局於同年8 月4 日完成驗收，此為
    原告所不爭，並有被告所屬水利署第三河川局查驗報告記錄
    附本院卷可稽，是原告即已無由再進入系爭工程所屬任何河
    段（3K+930至0K+000）採取土石。
  (三)原告主張：被告所屬水利署第三河川局以93年8 月4 日水三
    管字第09302009580 號函已同意並催促原告儘速派員至系爭
    排水設施範圍趕工，且原告以93年8 月23日東湧字第930823
    01號函函報該局其將於93年8 月25日進場施作維護清疏工作
    ，被告從未反對，可知其於系爭排水設施範圍進場施工，業
    經該局同意；被告所屬水利署第三河川局另辦理追加清淤之
    地點，此部分因非屬系爭工程契約施作範圍或超出契約原訂
    排水長度及範圍，原告至解約前未進場施作，此部分方為被
    告所稱原告以93年9 月3 日東湧字第93090303號函催被告所
    屬水利署第三河川局儘速辦理變更追加之部分云云。惟查，
    系爭排水設施範圍（即港尾子溪排水路光明橋至長富橋段，
    2K+025）係屬「已完工而因風災再次淤積部分」，如上述被
    告所屬水利署第三河川局93年8 月4 日水三管字第09302009
    580 號函之說明，則尚需前往現場勘查，認定是否須進行修
    復，如認應予修復時，應辦理工程追加變更設計作業，呈報
    被告所屬水利署經正式核准後，再通知原告進場施作清淤工
    程。抑且，被告所屬水利署第三河川局為辦理工程追加變更
    設計作業，於93年7 月27日會同原告至系爭排水設施範圍（
    即港尾子溪排水路光明橋至長富橋段，2K+025）之河段會勘
    ，並做成變更設計會勘紀錄，其結論記載：「…(二)港尾子溪
    部分：…因遭受72水災已再次嚴重淤積河段，需辦理再次進
    場清疏，如左列：…2.光明橋上、下游河段（2K +025 ）各
    長約50公尺…6.合計1 至5 項需辦理追加變更設計增作長的
    1,294 公尺」等語，原告上開主張需辦理追加變更之部分不
    包括系爭排水設施範圍自非可採。系爭排水設施範圍工程追
    加變更設計作業尚未完成且未經核准，應為原告所明知，此
    由原告以93年9 月3 日東湧字第93090303號函被告所屬水利
    署第三河川局略謂：「本公司承攬貴局『中央管排水雜草及
    淤泥清除維護工程』，因日前遭72水災影響…本公司先前已
    有行文向貴局報備在案（東湧字第93070901、93071401號函
    ），至今貴局尚在辦理中…除在辦理追加範圍內之河段，其
    餘河段本公司已進行維護管理中，乃追加辦理清淤之河段目
    前追加辦理尚未完成，本公司無法進場進行清淤工程，為顧
    及…敬請貴局儘速辦理追加項目以利工進。」等語，足徵原
    告明知被告所屬水利署第三河川局辦理系爭排水設施範圍追
    加變更設計作業尚未完成，且明知該局尚未通知原告進場施
    作，及原告不得未經許可擅自進場施作，原告尚催請被告儘
    速辦理追加。然原告未待被告完成系爭排水設施範圍追加變
    更設計作業，亦未經被告同意，即於93年9 月22日擅自進入
    系爭排水設施範圍採取土石外運。何況，以卷附93年9 月30
    日及10月1 日現場照片，原告所採取之大量土石，均呈卵礫
    狀，乃係有價之可供建築用等物料，被告焉有可能既未完成
    工程追加變更設計作業，亦未計算土石價值（參93年10月5
    日水三管字第09302012970 號函，被告對於相關土石尚擬研
    議辦理標售作業），即允許原告進場採取土石後自行外運？
    是原告上開主張，殊與事實不符，並非可採。
  (四)原告復主張：上開會勘紀錄結論五第(十一)項中追加旱溪部分，
    並要求相關單位配合協調河床種植農民儘速遷移及清除，以
    利原告「進場施作（預計8 月30日進場）清淤作業」，並無
    被告所稱辦理完追加程序才能進場施作之情形云云。惟查，
    關於前開會勘紀錄中所載結論五第(十一)項記載「有關旱溪烏日
    鄉光明1 號橋河段及旱溪中投公路橋下河段之私有土地種植
    農林作物之土地所有權人請參加5 月21日及6 月2 日之各相
    關單位配合協調河床種植之農民儘速遷移及清除，以利本案
    承商進場施作（預計8 月30日進場）清淤作業」等語，乃係
    針對旱溪所為之特別結論，此與系爭排水設施範圍無關，原
    告上開主張，不足為採。
  (五)原告又主張：系爭排水設施範圍為驗收合格之河段，依系爭
    工程施工補充說明書第3 條規定，已進入維護管理階段，故
    原告仍須維護至93年11月30日，自無不得進場之理云云。查
    系爭工程係分開編列「排水雜草及淤泥清除費用」（共計1,
    626,756 元）與「環境整潔維護管理費」（129,240 元），
    且兩者價格相差甚大，又依據「中央管排水雜草及淤泥清除
    維護工程施工補充說明書」第3 條前段規定「廠商應於合約
    簽訂後10日內開工，並於開工後2 個月全部清除完成，未依
    上開規定者，不予計價」，係指排水雜草及淤泥清除部分，
    同條後段規定「本工程並應依甲方工程司指示維護至93年11
    月30日止，未達維護成效環境整潔維護管理費不予計價」，
    係指環境整潔維護管理部分，足見「排水雜草及淤泥清除」
    與「環境整潔維護管理」係為完全不同之事項，兩者相去甚
    遠。故原告是否可於系爭排水設施範圍再度進場施工清淤並
    非「環境整潔維護管理」所能包括。何況，系爭排水設施範
    圍再度進場施工清淤必須依系爭工程契約書第28條、第22條
    之規定應辦理工程追加變更設計作業，呈報被告所屬水利署
    經正式核准後，再通知原告進場施作清淤工程，業如上述，
    而此部分固已於93年7 月27日會勘後預定列為工程追加變更
    ，但尚未完成工程追加變更。是原告上開主張，曲解系爭工
    程施工補充說明書等之規定，亦非可採。
  (六)原告上開93年9 月3 日東湧字第93090303號函要求被告所屬
    水利署第三河川局儘速辦理追加變更設計事宜，但原告在尚
    未獲同意前，即於93年9 月22日擅自以施工為名，進入系爭
    排水設施範圍非法採取砂石，經被告所屬水利署第三河川局
    之河川駐衛警察發現並拍照存證後，該局承辦工程司據報即
    於93年10月1 日通知原告工地主任葉家成及蔡文忠全面停工
    ，並要求蔡文忠協同拍攝停工時之現場照片，有93年10月1
    日監工日報及現場照片附卷可憑。詎原告不聽，仍繼續違法
    採取砂石，又於次日即同年10月2 日再進入該河段採取砂石
    外運，經被告所屬水利署第三河川局報請警察機關派員當場
    查獲原告所屬人員非法採取砂石之行為，有現場照片、被告
    所屬水利署第三河川局93年10月1 日電話紀錄表在卷足稽。
    原告主張：被告所屬水利署第三河川局93年10月1 日之電話
    係要求原告趕工，並非停工云云，與上開事證不符，自非可
    採。
七、關於裁罰部分是否違法？經查：
    按行政訴訟法第201 條規定：「行政機關依裁量權所為之行
    政處分，以其作為或不作為逾越權限或濫用權力者為限，行
    政法院得予撤銷。」第4 條第2 項規定：「逾越權限或濫用
    權力之行政處分，以違法論。」亦即行政法院對於行政機關
    行使裁量權所作成裁量處分之司法審查，關於裁量權之行使
    部分，除非行政機關行使裁量權之過程或結果，有逾越權限
    或濫用權力之情形，而以違法論者外，原則上尊重之而作有
    限司法審查，審查其是否逾越權限或濫用權力。本件被告據
    以處罰原告之水利法第92條之2 第7 款、第93條之4 及第93
    條之5 規定，被告處以罰鍰240 萬元，限於93年12月31日前
    回復原狀，並沒入行為人即原告使用之PC350 挖土機（引擎
    號碼：0000-00-0000）1 部，於法定範圍內，無裁量逾越之
    情事。被告就罰鍰部分，依行為時「經濟部水利署辦理違反
    水利法案件罰鍰金額裁罰基準」（現已廢止，其相關規定另
    訂於被告違反水利法案件裁罰要點中），其規定水利法第78
    條之1 第3 款未經許可採取土石者，採取土石在500 立方公
    尺以下者，罰100 萬元，每增加100 立方公尺加罰10萬元，
    如其行為發生於汛期（5 月至11月，參見河川管理辦法第18
    條）中者，加罰1/2 倍。依卷附寶仁公司提供供之資料，93
    年10月2 日原告載運之土石共88台車計1005.6立方公尺，課
    處罰鍰240 （160+160 /2）萬元，其作成裁量尚無與法律授
    權之目的相違或出於不相關事項考量之裁量濫用，亦尚無消
    極不行使裁量權之裁量怠惰情事。是本件罰鍰裁罰之金額於
    法並無不合。
八、綜上所述，原處分以原告違反水利法第78條之3 第2 項第3
    款規定，依同法第92條之2 第7 款、第93條之4 及第93條之
    5 規定，處原告罰鍰240 萬元，限於93年12月31日前回復原
    狀，並沒入PC350 挖土機（引擎號碼：0000-00-0000）1 部
    ，認事用法，並無違誤，訴願決定，予以維持，亦屬妥適，
    原告仍執前詞，訴請如聲明所示，為無理由，應予駁回。
九、本件法律關係及事實已臻明確，原告聲請傳訊證人胥樹文、
    葉家成，核無必要；兩造其餘攻擊防禦方法，核與前開論斷
    結果無礙，爰不逐一論究，併此敘明。
據上論結，本件原告之訴為無理由，爰依行政訴訟法第98條第3
項前段，判決如主文。
中　　華　　民　　國　　96　　年　 　3　　月　 29  　 日
                        第五庭審判長法  官  張瓊文
                                    法  官  王碧芳
                                    法  官  胡方新
上為正本係照原本作成。
如不服本判決，應於送達後20日內，向本院提出上訴狀並表明上
訴理由，如於本判決宣示後送達前提起上訴者，應於判決送達後
20日內補提上訴理由書（須按他造人數附繕本）。
中　　華　　民　　國　　96　　年　 　3　　月　 29  　 日
            　　　　　　　　 　　   書記官  陳幸潔
